ACORDAO-COMPLETO-2424635

ACÓRDÃO 3688/2021 ATA 6/2021 - SEGUNDA CÂMARA

VISTOS, relatados e discutidos estes autos de tomada de contas especial instaurada pela Agência Nacional do Cinema (Ancine) em desfavor da J. C. Furtado Produções Artísticas Ltda., além de José Carlos Furtado Filho e Cinthya Graber, como sócios-administradores da aludida empresa, diante da não comprovação da boa e regular execução dos recursos federais em prol do projeto cultural intitulado como "Irmãs Batista" (SALIC 99-3272) para a produção de obra cinematográfica de longa metragem em 35 mm a respeito da vida de Linda e Dircinha Batista, como cantoras de rádio, sob o valor total de R$ 2.200.000,00 pelo aporte de R$ 1.800.000,00 para a produção e de R$ 400.000,00 para a comercialização do produto, tendo a vigência do ajuste sido estipulada para o período de 3/9/1999 a 31/12/2006;
ACORDAM os Ministros do Tribunal de Contas da União, reunidos em Sessão da 2ª Câmara, ante as razões expostas pelo Relator, em:
9.1. declarar a revelia da J. C. Furtado Produções Artísticas Ltda., além de José Carlos Furtado Filho, nos termos do art. 12, § 3º, da Lei n.º 8.443/1992;
9.2. julgar irregulares as contas da J. C. Furtado Produções Artísticas Ltda. além de José Carlos Furtado Filho, nos termos dos arts. 16, III, "a", "b" e "c", com o § 2º, "b", e 19, caput, da Lei n.º 8.443, de 1992, para condená-los, solidariamente, ao pagamento do correspondente débito, com a atualização monetária e os juros de mora calculados desde as datas informadas até o efetivo recolhimento, fixando-lhes o prazo de 15 (quinze) dias, contados da notificação, para que comprovem perante o Tribunal, nos termos do art. 214, III, "a", do RITCU, o recolhimento da referida dívida em favor do Fundo Nacional da Cultura, na forma da legislação em vigor, sob as seguintes condições:
	Data da Ocorrência
	Valor Original (em R$) 

	19/12/2003 
	339.884,26 

	1/4/2004 
	200.000,00 

9.3. autorizar, caso requerido, nos termos do art. 26 da Lei n.º 8.443, de 1992, e do art. 217 do RITCU, o parcelamento da dívida fixada por este Acórdão em até 36 (trinta e seis) parcelas mensais e sucessivas, com a atualização monetária e os correspondentes acréscimos legais, esclarecendo aos responsáveis que a falta de pagamento de qualquer parcela importará no vencimento antecipado do saldo devedor, sem prejuízo das demais medidas legais;
9.4. autorizar, desde logo, a cobrança judicial da dívida fixada por este Acórdão, nos termos do art. 28, II, da Lei nº 8.443, de 1992, diante do não atendimento às notificações; e
9.5. enviar a cópia do presente Acórdão, com o Relatório e a Proposta de Deliberação, à Procuradoria da República no Estado do Rio de Janeiro, nos termos do art. 16, § 3º, da Lei n.º 8.443, de 1992, e do art. 209, § 7º, do RITCU, para o ajuizamento das ações civis e penais cabíveis.

Tomada de Contas Especial instaurada pela Agência Nacional do Cinema. Inexecução do projeto audiovisual e não-comprovação da boa e regular utilização dos recursos públicos. Citação regular. Revelia dos responsáveis. Débito.

Segunda Câmara

Agência Nacional do Cinema (Ancine).

3. Responsáveis: J.C. Furtado Produções Artisticas Ltda (CNPJ 02.311.570/0001-28) e José Carlos Furtado Filho (CPF XXX.492.007-XX)

13.1. Ministros presentes: Aroldo Cedraz (na Presidência) e Raimundo Carreiro.
13.2. Ministros-Substitutos convocados: Marcos Bemquerer Costa e André Luís de Carvalho (Relator).

ANDRÉ DE CARVALHO

Trata-se de tomada de contas especial instaurada pela Agência Nacional do Cinema (Ancine) em desfavor da J. C. Furtado Produções Artísticas Ltda., além de José Carlos Furtado Filho e Cinthya Graber, como sócios-administradores da aludida empresa, diante da não comprovação da boa e regular execução dos recursos federais em prol do projeto cultural intitulado como "Irmãs Batista" (SALIC 99-3272) para a produção de obra cinematográfica de longa metragem em 35 mm a respeito da vida de Linda e Dircinha Batista, como cantoras de rádio, sob o valor total de R$ 2.200.000,00 pelo aporte de R$ 1.800.000,00 para a produção e de R$ 400.000,00 para a comercialização do produto, tendo a vigência do ajuste sido estipulada para o período de 3/9/1999 a 31/12/2006.
2.	Após a análise final do feito, o auditor federal consignou o seu parecer conclusivo à Peça 67, com a anuência dos dirigentes da Secex-TCE (Peças 68 e 69) , nos seguintes termos:	
" (...) HISTÓRICO  
A Portaria nº 48, de 3/9/1999 (peça 1, p. 16) , autorizou a captação do valor de apoio de R$ 2.200.000,00, sendo R$ 1.800.000.00 para produção e R$ 400.000,00 para comercialização do projeto, correspondendo o restante a recursos próprios em contrapartida. A vigência da captação foi fixada, inicialmente, de 3/9 a 31/12/1999, sendo prorrogada até 31/12/2006 (peça 1, p. 47) , fazendo recair o prazo para a apresentação da prestação final de contas em 30/1/2007.  
Conforme Despacho Ancine nº 1047/2006 (peça 1, p. 43) , verifica-se que o projeto sofreu interrupção em seu cronograma, devido a mudanças no roteiro, indisponibilidade do diretor e adequação ao orçamento, sendo prevista a conclusão até o final de 2007. Segundo o documento, captou-se R$ 961.579,00, sendo R$ 361.579,00 de acordo com o art. 1º da Lei 8.685/1993 e R$ 600.000,00, conforme o art. 25 da Lei 8.313/1991.  
Entre 2008 e 2016, consta o encaminhamento de 11 (onze) notificações ao dirigente da empresa J. C. Furtado Produções Artísticas Ltda., para apresentação de informações, documentação, justificativas e/ou recolhimento de valores (peça 4, p. 23) , tendo sido apresentadas justificativas, as quais não restaram acolhidas (peça 3, p. 23-40) . Mediante o Despacho nº 125/2015/CPC/SFO/ANCINE, de 05/0312015 (peça 4, p. 27-28) , foi proposto que a prestação de contas parcial fosse convertida em final, com a devolução integral dos recursos disponibilizados, bem como dada a autorização para início da TCE. A proposta foi acatada por meio do Despacho DIR nº 619/2015, Reunião de Diretoria Colegiada nº 579, ocorrida em 11/8/2014 (cf. menção à peça 3, p. 46) . 
O fundamento para a instauração da Tomada de Contas Especial, conforme apontado no Relatório de TCE s/n (peça 4, p. 21-25) , foi a não comprovação da regular aplicação dos recursos captados, em razão da não conclusão do projeto, e da omissão no dever de prestar contas. 
O Relatório de Auditoria nº 1121/2017, da Controladoria Geral da União (peça 4, p. 34-36) ratificou o posicionamento do Tomador de Contas. Após serem emitidos o Certificado de Auditoria, o Parecer do Dirigente e o Pronunciamento Ministerial (peças 4, p. 37, 38; e 5, p. 79) , o processo foi remetido a este Tribunal. 
Já no âmbito do TCU, a matéria foi analisada por intermédio das instruções técnicas às peças 7 e 37, nas quais foram propostas diligências, com vista ao saneamento dos autos.  
Na instrução à peça 7, verificou-se que os extratos bancários à peça 1 (p. 49-50) e peça 2 (p. 1-10) diziam respeito apenas ao período de 29/5/2005 a 5/7/2006, quando na memória de cálculo do débito à peça 4, p. 18, havia menção a valores captados a partir de 19/3/2003. Ademais, os aludidos extratos eram relativos apenas à conta de movimentação, não havendo extratos da conta de captação. Assim, considerando a existência de duas contas relacionadas ao projeto, sendo uma de captação (conta 409.025-X da agência 2865-7) e outra de movimentação (conta 409.424-7 da agência 2865-7) , pode-se constatar a divergência de informações quanto à captação efetuada. 
Por sua vez, de acordo com os autos, foram efetuados depósitos nos valores de R$ 361.579,00 e R$ 200.000,00 em 19/12/2003 e 23/3/2004, respectivamente, provindos do BNDES e BR Distribuidora S/A, totalizando R$ 561.579,00 (peça 3, p.7) . Contudo, a Ancine informou valores diferentes no Relatório de TCE (peça 4, p. 21-25) e no Despacho nº 1047/2006 (peça 1, p.43) .  
Neste contexto, foi realizada diligência junto ao Banco do Brasil, mediante os Ofícios 0438/2018 e 1688/2018 (peças 10 e 11) , para que este encaminhasse os extratos bancários completos do projeto, desde a data de abertura das contas, com as respectivas aplicações financeiras destinadas à movimentação dos recursos, informando a existência de saldo atualizado. 
A resposta à diligência realizada (peças 18-20) foi examinada por esta unidade técnica (peça 37) , conforme o excerto a seguir transcrito: 
0. Há relatos nos autos de depósitos efetuados de R$ 361.579,00 e R$ 200.000,00 em 19/12/2003 e 23/3/2004, respectivamente, provindos do BNDES e BR Distribuidora S/A, totalizando R$ 561.579,00 (peça 3, p.7) , ao mesmo tempo em que a Ancine informou valores diferentes no Relatório do Tomador de Contas à peça 4, p. 21-25 e Despacho n. 1047/2006 à peça 1, p.43. Neste sentido, com vistas a esclarecer tais situações, foi proposta diligência nesta TCE ao Banco Brasil, de modo à Instituição Financeira encaminhar os extratos bancários completos, desde a data de abertura das contas, com as respectivas aplicações financeiras destinadas à movimentação dos recursos, informando a existência de saldo atualizado. A proposta recebeu manifestação favorável do Diretor à peça 8, sendo encaminhada ao Secretário da SECEX/TCE. 
EXAME TÉCNICO 
0. Em cumprimento ao Despacho do Secretário à peça 9, foi promovida diligência à Superintendência do Banco do Brasil no Estado do Rio de Janeiro, mediante os Ofícios nº 438 e nº 1688 de 27/6 e 20/9/2018 (peças 10 e 11) , reiterada pelo Ofício nº 2346, de 10/10/2018 (peça 15) , sendo apresentada resposta às peças 18-20, acompanhada de extratos bancários às peças 21-36. Segundo se verifica nos documentos, houve ingresso de recursos a partir de 19/12/2003, sucedendo-se a aplicação no mercado financeiro e movimentação.  
0. À peça 21, p.3, é possível observar uma transferência do tipo TED (Transferência Eletrônica Disponível) efetuada em 19/12/2003, na conta 408.354-7 da agencia 2825-7, no valor de R$ 339.884,26, constando à peça 24, p.8, ainda, um Aviso de Crédito na conta 409.025-X da agencia 2825-7 no valor de R$ 200.000,00 em 1/4/2004, e à peça 23, p.1 outro Aviso de Crédito na conta 409.424-7 na mesma agencia 2825-7, no valor de R$ 657.822,41 em 29/7/2005.  
0. Compulsando-se os autos, entretanto, constata-se que no Relatório de TCE à peça 4, p. 21-25, a ANCINE descreveu captações de R$ 424.979,14 (art. 1º da Lei 8.685/1993) e R$ 226.581,44 (art. 25 da Lei 8.313/1991) , totalizando R$ 651.560,58, todavia, no Despacho nº 1047/2006 à peça 1, p.43, informou a captação de R$ 961.579,00, sendo R$ 361.579,00, de acordo com o art. 1º da Lei 8.685/1993, e R$ 600.000,00 conforme o art. 25 da Lei 8.313/1991, informações que não correspondem aos valores encontrados nos extratos bancários.  
0. Há, ainda, à peça 3, p.7, informações da proponente de depósitos efetuados em 19/12/2003 e 23/3/2004, de R$ 361.579,00 e R$ 200.000,00, respectivamente, pelo BNDES e BR Distribuidora S/A, totalizando R$ 561.579,00, divergindo o primeiro depósito do valor identificado no extrato bancário à peça 21 (R$ 339.884,26) , enquanto quanto ao segundo, há dúvidas se o mesmo é, de fato, oriundo da empresa patrocinadora, ou se foram recursos próprios depositados pela proponente, conforme explicações à peça 3, p.23-28 do processo. 
0. Considerando a persistência de lacunas de informação, não se conseguindo quantificar com exatidão os valores captados e respectivas datas, face à falta de recibos ou Comunicados de Mecenato, não se sabendo se o valor depositado de R$ 200 mil é, de fato, contrapartida oriunda de recursos próprios, ou se é parte dos recursos doados pela BR Distribuidora, propõe-se novamente a realização de diligência, desta feita, à Agência Nacional de Cinema - ANCINE, para que informe a este Tribunal os reais valores captados e as respectivas datas de ingresso nas respectivas contas correntes, esclarecendo as discrepâncias em termos de valores apresentados em seu Relatório de TCE à peça 4, p. 21-25, Despacho nº 1047/2006 à peça 1, p.43 e peça 3, p.7, em relação aos extratos apresentados pelo BB. 
CONCLUSÃO 
0. Com vistas ao saneamento das questões tratadas na seção 'Exame Técnico', para fins de promover a adequada caracterização do débito, considera-se necessário, com fundamento nos arts. 10, § 1º, e 11 da Lei 8.443/1992 c/c o art. 157 do RI/TCU, a realização de diligência à Agência Nacional do Cinema - ANCINE. Ressalte-se que mesmo tendo sido realizada diligência ao Banco do Brasil, ainda não foi possível quantificar o débito com exatidão, visto a dúvidas com relação aos valores efetivamente captados, destacando-se divergências nas informações e nos documentos apresentados pela ANCINE, comparativamente aos valores registrados nos extratos apresentados pelo Banco do Brasil.  
0. Em vista disso, antes de se propor a citação dos responsáveis, considera-se pertinente a realização de nova diligência, desta vez, à ANCINE, a fim de que encaminhe a esta Corte de Contas informações corretas a respeito dos valores captados e respectivas datas de ingresso dos recursos em favor da empresa J. C. Furtado Produções Artísticas Ltda. (CNPJ 02.311.570/0001-28) , de acordo com o art. 1º da Lei 8.685/1993 e art. 25 da Lei 8.313/1991, para realização do projeto SALIC 99-3272, que tinha por objeto a produção de obra cinematográfica de Longa Metragem em 35 mm sobre a vida das cantoras de rádio Linda e Dircinha Batista, esclarecendo a origem de tais depósitos. 
Como se depreende do excerto acima reproduzido, a despeito do satisfatório atendimento à diligência realizada junto ao Banco do Brasil, ainda remanesceu dúvida no processo quanto 'aos valores efetivamente captados, destacando-se divergências nas informações e nos documentos apresentados pela ANCINE, comparativamente aos valores registrados nos extratos apresentados pelo Banco do Brasil'. 
Diante disso, para viabilizar a citação dos responsáveis arrolados na presente TCE, foi realizada nova diligência, por intermédio do Ofício 4884/2019 (peça 44) , desta vez junto à Ancine, nos seguintes termos: 
0. informar com exatidão os valores captados e datas de ingresso dos recursos financeiros referentes a doações e/ou patrocínios em favor da proponente cultural, empresa J. C. Furtado Produções Artísticas Ltda. (CNPJ 02.311.570/0001-28) , de acordo com o art. 1º da Lei 8.685/1993 e art. 25 da Lei 8.313/1991, para realização do projeto SALIC 99-3272, que tinha por objeto a produção de obra cinematográfica de Longa Metragem em 35 mm sobre a vida das cantoras de rádio Linda e Dircinha Batista, apresentando documentos e informações que comprovem a captação de recursos, bem como as contas bancárias utilizadas para captação e movimentação; 
0. esclarecer se o valor depositado de R$ 200.000,00 em 1/4/2004, conforme extrato disponibilizado pelo Banco do Brasil à peça 24, p.8, é referente à contrapartida (recursos próprios) da empresa J. C. Furtado Produções Artísticas Ltda. (CNPJ 02.311.570/0001-28) , conforme alegado pela proponente à peça 3, p. 23-28, ou se provém de doações e/ou patrocínios captados da empresa BR Distribuidora 
S/A; 
0. confrontar as respostas 'a' e 'b' com o teor dos itens 10 a 15 da instrução enviada em anexo, de forma a esclarecer eventuais discrepâncias entre os valores que já constam dos extratos enviados pelo Banco do Brasil (peças 21-36) e as informações contidas nos autos desta TCE. 
Em resposta à diligência, a Ancine coligiu aos autos os elementos solicitados, os quais foram analisados na instrução à peça 54, sendo considerados suficientes para o esclarecimento das questões que ainda remanesciam controvertidas no feito, possibilitando a identificação dos valores dos recursos efetivamente captados e as respectivas datas de ingresso desses recursos em favor da empresa J.C. Furtado Produções Artísticas Ltda.. 
Ainda no exame à peça 54, verificou-se o transcurso de mais de dez anos sem que tenha havido a notificação da Sra. Cinthya Graber pela autoridade administrativa competente (art. 6º, inciso II, c/c art. 19 da IN/TCU nº 71/2012, modificada pela IN/TCU nº 76/2016) , circunstancia que, aliada ao fato de ainda se encontrar pendente a realização da citação válida, resultou no entendimento de que o procedimento deva ser arquivado em relação à essa responsável, em vista de prejuízo à constituição de sua defesa. 
Nessa linha, promoveu-se a citação dos responsáveis solidários J.C. Furtado Produções Artísticas Ltda. e José Carlos Furtado Filho, conforme a seguir demonstrado: 
Diante do exposto, submetem-se os autos à consideração superior, propondo: 
0. realizar a citação, com fundamento nos arts. 10, § 1º, e 12, incisos I e II, da Lei 8.443/1992 c/c o art. 202, incisos I e II, do RI/TCU, para que, no prazo de quinze dias, os responsáveis abaixo indicados, em decorrência das condutas praticadas, apresentem alegações de defesa e/ou recolham, aos cofres especificados, a quantia abaixo indicada, atualizada monetariamente a partir da respectiva data até o efetivo recolhimento, abatendo-se na oportunidade a quantia eventualmente ressarcida, na forma da legislação em vigor, que geraram as irregularidades demonstradas a seguir: 
 Débito relacionado ao responsável J. C. Furtado Produções Artísticas Ltda. (CNPJ 02.311.570/0001-28) , em solidariedade com José Carlos Furtado Filho (CPF XXX.492.007-XX) 
	Valor histórico (R$) 
	Data da Ocorrência 

	339.884,26 
	19/12/2003 

	200.000,00 
	1/4/2004 

Valor atualizado do débito em 11/2/2020: R$ 1.286.751,39 (peça 49) 
 Irregularidade: não comprovação da boa e regular aplicação dos recursos federais repassados à J. C. Furtado Produções Artísticas Ltda., em face da não conclusão do projeto 'Irmãs Batista' e da não apresentação da documentação complementar solicitada para a análise conclusiva da prestação de contas parcial do projeto cultural, posteriormente convertida em final, a despeito de sistemáticas cobranças da Ancine (peça 4, p. 23) . 
 Conduta 1: por intermédio de seus dirigentes, não concluir o projeto 'Irmãs Batista' (Salic 993272) ; 
34.1.5.2. Conduta 2: por intermédio de seus dirigentes, não apresentar a documentação complementar solicitada para a análise conclusiva da prestação de contas parcial do projeto 'Irmãs Batista' (Salic 99-3272) , posteriormente convertida em final, a despeito de sistemáticas cobranças da Ancine (peça 4, p. 23) ; 
34.1.5.3. Nexo de causalidade 1: a não conclusão do projeto 'Irmãs Batista' impediu o alcance dos resultados com ele pretendidos, resultando em dano ao Erário; 
34.1.5.4. Nexo de causalidade 2: a não apresentação da documentação complementar solicitada para a análise conclusiva da prestação de contas parcial do projeto 'Irmãs Batista' (Salic 993272) , posteriormente convertida em final, a despeito de sistemáticas cobranças da Ancine (peça 4, p. 23) , impediu a comprovação da boa e regular aplicação dos recursos captados, resultando em presunção de dano ao Erário; 
34.1.5.5.  Culpabilidade: não há excludentes de ilicitude, de culpabilidade e de punibilidade; é
razoável supor que o administrador responsável pela pessoa jurídica tinha consciência da ilicitude de sua conduta; era exigível conduta diversa da praticada, qual seja, concluir o projeto 'Irmãs Batista' (Salic 99-3272) possibilitando o alcance dos resultados com ele pretendidos: bem como apresentar a documentação complementar solicitada para a análise conclusiva da prestação de contas parcial do aludido projeto, cobrado sistematicamente pela Ancine (peça 4, p. 23) . 
 Débito relacionado ao responsável José Carlos Furtado Filho (CPF XXX.492.007-XX) em solidariedade com J. C. Furtado Produções Artísticas Ltda . (CNPJ 02.311.570/0001-28 
	Valor histórico (R$) 
	Data da Ocorrência 

	339.884,26 
	19/12/2003 

	200.000,00 
	1/4/2004 

Valor atualizado do débito em 11/2/2020: R$ 1.286.751,39 (peça 49) 
 Irregularidade: não comprovação da boa e regular aplicação dos recursos federais repassados à J. C. Furtado Produções Artísticas Ltda., em face da não conclusão do projeto 'Irmãs Batista' e da não apresentação da documentação complementar solicitada para a análise conclusiva da prestação de contas parcial do projeto cultural, posteriormente convertida em final, a despeito de sistemáticas cobranças da Ancine (peça 4, p. 23) . 
 Conduta 1: não concluir o projeto 'Irmãs Batista' (Salic 99-3272) ; 
 Conduta 2: não apresentar a documentação complementar solicitada para a análise conclusiva da prestação de contas parcial do projeto 'Irmãs Batista' (Salic 99-3272) , posteriormente convertida em final, a despeito de sistemáticas cobranças da Ancine (peça 4, p. 23) ; 
 Nexo de causalidade 1: a não conclusão do projeto 'Irmãs Batista' impediu o alcance dos resultados com ele pretendidos, resultando em dano ao Erário; 
 Nexo de causalidade 2: a não apresentação da documentação complementar solicitada para a análise conclusiva da prestação de contas parcial do projeto 'Irmãs Batista' (Salic 99-3272) , posteriormente convertida em final, a despeito de sistemáticas cobranças da Ancine (peça 4, p. 23) , impediu a comprovação da boa e regular aplicação dos recursos captados, resultando em presunção de dano ao Erário; 
 Culpabilidade: não há excludentes de ilicitude, de culpabilidade e de punibilidade; é razoável supor que o administrador tinha consciência da ilicitude de sua conduta; era exigível conduta diversa da praticada, qual seja, concluir o projeto 'Irmãs Batista' (Salic 99-3272) possibilitando o alcance dos resultados com ele pretendidos: bem como apresentar a documentação complementar solicitada para a análise conclusiva da prestação de contas parcial do aludido projeto, cobrado sistematicamente pela Ancine (peça 4, p. 23) .  
informar aos responsáveis que, caso venham a ser condenado pelo Tribunal, os débitos ora apurados serão acrescidos de juros de mora, nos termos do § 1º do art. 202 do RI/TCU;  
esclarecer aos responsáveis, em obediência ao art. 12, § 2º, da Lei 8.443/1992, e ao art. 12, inciso VI, da Resolução TCU 170/2004, que o recolhimento tempestivo do débito somente saneará o processo caso seja reconhecida a sua boa-fé e não se constate outra irregularidade nas contas;  
realizar a audiência do responsável abaixo indicado, com fundamento nos arts. 10, § 1º, e 12, incisos I e III, da Lei 8.443/1992, c/c o art. 202, incisos I e III, do RI/TCU, para que, no prazo de quinze dias, apresente razões de justificativa quanto as condutas praticadas que geraram as irregularidades demonstradas a seguir:  
 Responsável: José Carlos Furtado Filho (CPF XXX.492.007-XX) 
 Irregularidade: não apresentar a documentação complementar solicitada para a análise conclusiva da prestação de contas parcial do projeto 'Irmãs Batista' (Salic 99-3272) , posteriormente convertida em final, a despeito de sistemáticas cobranças da Ancine (peça 4, p. 23) ; 
 Evidências da irregularidade: documentos técnicos presentes na peça 4, p. 23. 
 Normas infringidas: art. 37, caput, c/c o art. 70, parágrafo único, da Constituição da República Federativa do Brasil; art. 93, do Decreto-lei 200/1967; art. 66, do Decreto 93.872/1986.  
 Conduta: não apresentar a documentação complementar solicitada para a análise conclusiva da prestação de contas parcial do projeto 'Irmãs Batista' (Salic 99-3272) , posteriormente convertida em final, a despeito de sistemáticas cobranças da Ancine (peça 4, p. 23) ; 
 Nexo de causalidade: a não apresentação da documentação complementar solicitada para a análise conclusiva da prestação de contas parcial do projeto 'Irmãs Batista' (Salic 99-3272) , posteriormente convertida em final, a despeito de sistemáticas cobranças da Ancine (peça 4, p. 23) , impediu a comprovação da boa e regular aplicação dos recursos captados, resultando em presunção de dano ao Erário; 
 Culpabilidade: não há excludentes de ilicitude, de culpabilidade e de punibilidade; é razoável supor que o administrador tinha consciência da ilicitude de sua conduta; era exigível conduta diversa da praticada, qual seja, apresentar a documentação complementar solicitada para a análise conclusiva da prestação de contas parcial do aludido projeto, cobrado sistematicamente pela Ancine (peça 4, p. 23) . 
encaminhar cópia da presente instrução aos responsáveis, a fim de subsidiar a apresentação de suas alegações de defesa e/ou razões de justificativa;  
esclarecer aos responsáveis, em obediência ao art. 12, § 3º, da Lei 8.443/1992, e ao art. 12, inciso VII, da Resolução TCU 170/2004, que o não atendimento à citação ou à audiência implicará revelia, para todos os efeitos, dando-se prosseguimento ao processo. 
Com base na delegação de competência do relator do feito, Ministro-Substituto André Carvalho (Portaria-GAB-MIN-ALC Nº 1, de 30/7/2014) , foram promovidas as citações e audiência propostas, conforme a seguir discriminado: 
0. J.C. Furtado Produções Artísticas Ltda.:  
	Ofício nº 
 
	Base de pesquisa de endereço 
	Data do ofício 
	Data de recebimento  
	Nome do recebedor  
	Fim do Prazo para defesa 
	Apresentação de Defesa 

	9396/2020 
 (peça 60) 
	RECEITA 
FEDERAL 
 (peça 58) 
	13/3/2020 
	1/4/2020 
 (AR peça 62) 
	Patrick Souza 
	4/6/2020 
 (prorrogado peça 65) 
	- 

0. José Carlos Furtado Filho:  
	Ofício nº 
 
	Base de pesquisa de endereço 
	Data do ofício 
	Data de recebimento  
	Nome do recebedor  
	Fim do Prazo para defesa 
	Apresentação de Defesa 

	9397/2020 
 (peça 61) 
	RECEITA 
FEDERAL 
 (peça 59) 
	13/3/2020 
	1/4/2020 
 (AR peça 63) 
	Patrick Souza 
	4/6/2020 
 (prorrogado peça 65) 
	- 

Transcorrido o prazo regimental fixado e mantendo-se inertes os responsáveis, impõe-se que sejam considerados revéis, dando-se prosseguimento ao processo, de acordo com o art. 12, § 3º, da Lei 8.443/1992. 
EXAME TÉCNICO 
Da validade das notificações 
Preliminarmente, cumpre tecer breves considerações sobre a forma como são realizadas as comunicações processuais no TCU. A esse respeito, destacam-se o art. 179, do Regimento Interno do TCU (Resolução 155, de 4/12/2002) e o art. 4º, inciso III, § 1º, da Resolução TCU 170, de 30 de junho de 2004, in verbis: 
Art. 179. A citação, a audiência ou a notificação, bem como a comunicação de diligência, far-se-ão: 
0. - mediante ciência da parte, efetivada por servidor designado, por meio eletrônico, fac-símile, telegrama ou qualquer outra forma, desde que fique confirmada inequivocamente a entrega da comunicação ao destinatário; 
0. - mediante carta registrada, com aviso de recebimento que comprove a entrega no endereço do destinatário; 
0. - por edital publicado no Diário Oficial da União, quando o seu destinatário não for localizado; 
 (...) 
Art. 3º As comunicações serão dirigidas ao responsável, ou ao interessado, ou ao dirigente de órgão ou entidade, ou ao representante legal ou ao procurador constituído nos autos, com poderes expressos no mandato para esse fim, por meio de: 
0. - correio eletrônico, fac-símile ou telegrama; 
0. - servidor designado; 
0. - carta registrada, com aviso de recebimento; 
0. - edital publicado no Diário Oficial da União, quando o seu destinatário não for localizado, nas hipóteses em que seja necessário o exercício de defesa'. 
Art. 4º. Consideram-se entregues as comunicações: 
0. - efetivadas conforme disposto nos incisos I e II do artigo anterior, mediante confirmação da ciência do destinatário; 
0. - realizadas na forma prevista no inciso III do artigo anterior, com o retorno do aviso de recebimento, entregue comprovadamente no endereço do destinatário; 
0. - na data de publicação do edital no Diário Oficial da União, quando realizadas na forma prevista no inciso IV do artigo anterior. 
§ 1º O endereço do destinatário deverá ser previamente confirmado mediante consulta aos sistemas disponíveis ao Tribunal ou a outros meios de informação, a qual deverá ser juntada ao respectivo processo. 
 (...) 
Bem se vê, portanto, que a validade da citação via postal não depende de que o aviso de recebimento seja assinado pelo próprio destinatário da comunicação, o que dispensa, no caso em tela, a entrega do AR em 'mãos próprias'. A exigência da norma é no sentido de o Tribunal verificar se a correspondência foi entregue no endereço correto, residindo aqui a necessidade de certeza inequívoca.  
Não é outra a orientação da jurisprudência do TCU, conforme se verifica dos julgados a seguir transcritos: 
São válidas as comunicações processuais entregues, mediante carta registrada, no endereço correto do responsável, não havendo necessidade de que o recebimento seja feito por ele próprio (Acórdão 3648/2013-TCU-Segunda Câmara, Relator Ministro JOSÉ JORGE) ; 
É prescindível a entrega pessoal das comunicações pelo TCU, razão pela qual não há necessidade de que o aviso de recebimento seja assinado pelo próprio destinatário. Entregando-se a correspondência no endereço correto do destinatário, presume-se o recebimento da citação. (Acórdão 1019/2008-TCU-Plenário, Relator Ministro BENJAMIN ZYMLER) ; 
As comunicações do TCU, inclusive as citações, deverão ser realizadas mediante Aviso de Recebimento - AR, via Empresa Brasileira de Correios e Telégrafos, bastando para sua validade que se demonstre que a correspondência foi entregue no endereço correto. 
 (Acórdão 1526/2007-TCU-Plenário, Relator Ministro AROLDO CEDRAZ) . 
A validade do critério de comunicação processual do TCU foi referendada pelo Supremo Tribunal Federal, nos termos do julgamento do MS-AgR 25.816/DF, por meio do qual se afirmou a desnecessidade da ciência pessoal do interessado, entendendo-se suficiente a comprovação da entrega do 'AR' no endereço do destinatário: 
EMENTA: AGRAVO REGIMENTAL. MANDADO DE SEGURANÇA. DESNECESSIDADE DE INTIMAÇÃO PESSOAL DAS DECISÕES DO TRIBUNAL DE CONTAS DA UNIÃO. ART. 179 DO REGIMENTO INTERNO DO TCU. INTIMAÇÃO DO ATO IMPUGNADO POR CARTA REGISTRADA, INICIADO O PRAZO DO ART. 18 DA LEI nº 1.533/51 DA DATA CONSTANTE DO AVISO DE RECEBIMENTO. DECADÊNCIA RECONHECIDA. AGRAVO IMPROVIDO. 
O envio de carta registrada com aviso de recebimento está expressamente enumerado entre os meios de comunicação de que dispõe o Tribunal de Contas da União para proceder às suas intimações. 
O inciso II do art. 179 do Regimento Interno do TCU é claro ao exigir apenas a comprovação da entrega no endereço do destinatário, bastando o aviso de recebimento simples. 
No caso em exame, ficou comprovada a citação válida dos responsáveis, conforme abaixo discriminado: 
0. J.C. Furtado Produções Artísticas Ltda.: Citado pelo Ofício 9396/2020 (peça 60) , recebido em 1/4/2020, no endereço do responsável constante da base de dados da Receita Federal, obtido na pesquisa realizada à peça 58, conforme atesta o AR à peça 62; 
0. José Carlos Furtado Filho: Citado pelo Ofício 9397/2020 (peça 61) , recebido em 1/4/2020, no endereço do responsável constante da base de dados da Receita Federal, obtido na pesquisa realizada à peça 58, conforme atesta o AR à peça 63. 
Da revelia 
Nos processos do TCU, a revelia não leva à presunção de que sejam verdadeiras todas as imputações levantadas contra os responsáveis, diferentemente do que ocorre no processo civil, em que a revelia do réu opera a presunção da verdade dos fatos narrados pelo autor. Dessa forma, a avaliação da responsabilidade do agente não pode prescindir da prova existente no processo ou para ele carreada.  
Ao não apresentarem defesa, os responsáveis deixaram de produzir prova da regular aplicação dos recursos sob sua responsabilidade, em afronta às normas que impõem aos gestores públicos a obrigação legal de, sempre que demandados pelos órgãos de controle, apresentar os documentos que demonstrem a correta utilização das verbas públicas, a exemplo do contido no art. 93 do Decreto-Lei 200/67: 'Quem quer que utilize dinheiros públicos terá de justificar seu bom e regular emprego na conformidade das leis, regulamentos e normas emanadas das autoridades administrativas competentes.'  
Ademais, não foi atendida a audiência realizada junto ao Sr. José Carlos Furtado Filho acerca da não apresentação da documentação complementar solicitada para a análise conclusiva da prestação de contas parcial do projeto 'Irmãs Batista' (Salic 99-3272) , posteriormente convertida em final, a despeito de sistemáticas cobranças da Ancine (peça 4, p. 23) . 
Não obstante a revelia configurada neste processo, e em prestígio ao princípio da verdade real que informa os processos no TCU, foram os autos novamente compulsados, não se identificando qualquer elemento que pudesse alterar as conclusões que fundamentaram a citação realizada. 
Com efeito, remanesce pendente de comprovação a boa e regular aplicação dos recursos federais repassados à J. C. Furtado Produções Artísticas Ltda., em face da não conclusão do projeto 'Irmãs Batista' e da não apresentação da documentação complementar solicitada para a análise conclusiva da prestação de contas parcial do projeto cultural, posteriormente convertida em final. 
No caso em exame, verifica-se a ocorrência da prescrição da pretensão punitiva do TCU, na forma do Acórdão 1441/2016-TCU-Plenário, uma vez que as irregularidades foram praticadas em 19/12/2003 e 1/4/2004, e o ato que determinou a citação dos responsáveis ocorreu em 3/3/2019. 
Por outro lado, em se tratando de processo em que as partes interessadas não se manifestaram acerca das irregularidades imputadas, não há elementos para que se possa efetivamente aferir e reconhecer a ocorrência de boa-fé na conduta dos responsáveis, podendo este Tribunal, desde logo, proferir o julgamento de mérito pela irregularidade das contas, nos termos dos §§ 2º e 6º do art. 202 do Regimento Interno do TCU. 
Dessa forma, a empresa J.C. Furtado Produções Artísticas Ltda. e o Sr. José Carlos Furtado Filho devem ser considerados revéis, nos termos do art. 12, §3º, da Lei 8.443/1992, devendo suas contas ser julgadas irregulares, com a condenação ao pagamento do débito apurado nos autos, prescindindo-se da aplicação da sanção de multa, em razão da prescrição da pretensão punitiva do TCU, ocorrida no presente caso. 
CONCLUSÃO 
Em face da revelia da empresa J.C. Furtado Produções Artísticas Ltda. e do Sr. José Carlos Furtado Filho, e inexistindo nos autos elementos que permitam concluir pela ocorrência de boa-fé ou de outros excludentes de culpabilidade dos responsáveis, propõe-se que suas contas sejam julgadas irregulares, com a condenação solidária ao pagamento do débito apurado nos autos. 
Outrossim, propõe-se o arquivamento do processo em relação à Sra. Cinthya Graber, com base no art. 212 do Regimento Interno/TCU, em razão do prejuízo à defesa decorrente da hipótese previstas no inciso II, do art. 6º da IN/TCU nº 71/2012, modificada pela IN/TCU nº 76/2016. 
PROPOSTA DE ENCAMINHAMENTO  
34. 	Diante do exposto, submetem-se os autos à consideração superior, propondo ao Tribunal: 
0. arquivar o processo em relação à Sra. Cinthya Graber (CPF XXX.185.577-XX) , com fulcro no art. 212 do Regimento Interno/TCU; 
0. considerar revéis a J. C. Furtado Produções Artísticas Ltda . (CNPJ 02.311.570/0001-28) e o Sr. José Carlos Furtado Filho (CPF XXX.492.007-XX) , com fundamento no § 3º, art. 12, Lei 
8.443/1992; 
0. com fundamento nos arts. 1º, inciso I; 16, inciso III, alíneas 'b' e 'c'; 19 e 23, inciso III, todos da Lei 8.443/1992, e nos arts. 1º, inciso I; 209, incisos II e III; 210 e 214, inciso III, do Regimento Interno TCU, julgar irregulares as contas da empresa J. C. Furtado Produções Artísticas Ltda . (CNPJ 02.311.570/0001-28) e do Sr. José Carlos Furtado Filho (CPF XXX.492.007-XX) , e condená-los ao pagamento das quantias a seguir especificada, com a fixação do prazo de quinze dias, a contar da notificação, para comprovar, perante o Tribunal (art. 214, inciso III, alínea 'a', do Regimento Interno) , o recolhimento da dívida aos cofres do Fundo Nacional de Cultura, atualizada monetariamente e acrescida dos juros de mora, calculados a partir da data indicada, até a data do efetivo recolhimento, na forma prevista na legislação em vigor: 
Débito relacionado à responsável J. C. Furtado Produções Artísticas Ltda. (CNPJ 02.311.570/0001-28) , em solidariedade com José Carlos Furtado Filho (CPF XXX.492.007-XX) 
	Valor histórico (R$) 
	Data da Ocorrência 

	339.884,26 
	19/12/2003 

	200.000,00 
	1/4/2004 

autorizar, desde logo, nos termos do art. 28, inciso II, da Lei 8.443/1992, a cobrança judicial das dívidas caso não atendidas as notificações; 
autorizar o pagamento das dívidas em até 36 parcelas mensais e consecutivas, nos termos do art. 26 da Lei 8.443/1992 e do art. 217 do Regimento Interno, fixando-lhe o prazo de quinze dias, a contar do recebimento da notificação, para comprovar perante o Tribunal o recolhimento da primeira parcela, e de trinta dias, a contar da parcela anterior, para comprovar o recolhimento das demais parcelas, devendo incidir sobre cada valor mensal, atualizado monetariamente, os juros de mora devidos, na forma prevista na legislação em vigor; 
alertar aos responsáveis que a falta de comprovação do recolhimento de qualquer parcela importará no vencimento antecipado do saldo devedor, nos termos do § 2º do art. 217 do Regimento 
Interno deste Tribunal; 
enviar cópia do Acórdão que vier a ser proferido Secretaria Especial de Cultura, à Secretaria Federal de Controle Interno e aos responsáveis, para ciência, informando que a deliberação, acompanhada do Relatório e Voto que a fundamentarem, estará disponível para consulta no endereço www.tcu.gov.br/acordaos, além de esclarecer que, caso requerido, o TCU poderá fornecer as correspondentes cópias, em mídia impressa, aos interessados e às responsáveis arrolados nestes autos; 
encaminhar cópia da deliberação, bem como do relatório e do voto que a fundamentarem, ao Procurador-Chefe da Procuradoria da República no Estado do Rio de Janeiro, nos termos do § 3º do art. 16 da Lei 8.443/1992 c/c o § 7º do art. 209 do Regimento Interno do TCU, para adoção das medidas que entender cabíveis.".
3.	Enfim, por intermédio do Exmo. Sr. Procurador Júlio Marcelo de Oliveira, o MPTCU anuiu, em cota singela (Peça 70) , à referida proposta da unidade técnica.
É o Relatório.

não há

Procurador Júlio Marcelo de Oliveira.

Tomada de Contas Especial. Agência Nacional do Cinema. Inexecução do projeto audiovisual e não-comprovação da boa e regular utilização dos recursos FEDERAIS. Citação. Revelia dos responsáveis. Débito.

TOMADA DE CONTAS ESPECIAL (TCE)

Secretaria de Controle Externo de Tomada de Contas Especial (Secex-TCE).

Trata-se de tomada de contas especial instaurada pela Agência Nacional do Cinema (Ancine) em desfavor da J. C. Furtado Produções Artísticas Ltda., além de José Carlos Furtado Filho e Cinthya Graber, como sócios-administradores da aludida empresa, diante da não comprovação da boa e regular execução dos recursos federais em prol do projeto cultural intitulado como "Irmãs Batista" (SALIC 99-3272) para a produção de obra cinematográfica de longa metragem em 35 mm a respeito da vida de Linda e Dircinha Batista, como cantoras de rádio, sob o valor total de R$ 2.200.000,00 pelo aporte de R$ 1.800.000,00 para a produção e de R$ 400.000,00 para a comercialização do produto, tendo a vigência do ajuste sido estipulada para o período de 3/9/1999 a 31/12/2006.
2.	Como visto, a partir do Relatório do Tomador de Contas, em 3/2/2017, e do Relatório de Auditoria n° 1.121, em 20/11/2017 (Peça 4) , foi assinalada a responsabilidade solidária em desfavor da J. C. Furtado Produções Artísticas Ltda., além de José Carlos Furtado Filho e Cinthya Graber, pelo dano ao erário sob o valor original de R$ 651.560,58 em face da não comprovação da regular aplicação dos recursos captados, diante da não conclusão do projeto, e em face da omissão no dever de prestar contas do ajuste; tendo o referido valor original recebido os posteriores ajustes durante a instrução do processo até resultar no valor original de R$ 539.884,26 (em situação mais favorável aos responsáveis) .
3.	A despeito, contudo, da regular citação dos responsáveis (J.C. Furtado Produções Artísticas Ltda. e José Carlos Furtado Filho) , não tendo sido promovida a citação de Cinthya Graber, os aludidos responsáveis não apresentaram as suas defesas, nem efetuaram, tampouco, o recolhimento do débito em favor do Fundo Nacional de Cultura, passando à condição de revéis perante o TCU, nos termos do art. 12, § 3º, da Lei nº 8.443, de 1992. 
4.	De todo modo, após a análise final do feito, a unidade técnica propôs a irregularidade das contas dos aludidos responsáveis para condená-los ao pagamento do correspondente débito, tendo o Parquet especial anuído a essa proposta.
5.	O Tribunal pode incorporar o parecer da unidade técnica a estas razões de decidir.
6.	Bem se sabe que, em sintonia, entre outros, com os Acórdãos 1.194/2009 e 3.991/2015, da 1ª Câmara, os Acórdãos 27/2004, 6.235/2013 e 3.223/2017, da 2ª Câmara, e os Acórdãos 11/1997 e 997/2015, do Plenário, a jurisprudência do TCU estaria firmada no sentido da pessoal responsabilidade do gestor pela comprovação da boa e regular aplicação dos recursos federais, submetendo todo aquele que administra os recursos públicos ao dever de demonstrar o correto emprego dos valores federais, nos termos do art. 70, parágrafo único, da Constituição de 1988 e do art. 93 do Decreto-Lei nº 200, de 1967, sem prejuízo de, por analogia à Súmula n.º 286 do TCU, a pessoa jurídica de direito privado também responder como destinatária dos recursos captados, em solidariedade com o seu administrador, pelo dano causado ao erário em face da ausência de efetiva comprovação da boa aplicação desses recursos públicos.
7.	Ocorre que, para além da omissão na prestação de contas do aludido projeto cultural, outras graves falhas foram perpetradas pela ausência dos documentos técnicos necessários à efetiva comprovação da execução do objeto pactuado e, assim, não restaria evidenciada a boa e regular aplicação dos recursos federais captados, nem a necessária operacionalidade do projeto cultural em prol dos seus objetivos e da sociedade. 
8.	Por esse prisma, como a ausência dos documentos comprobatórios sobre o efetivo dispêndio na execução do aludido empreendimento impediu o imprescindível estabelecimento do necessário nexo causal entre os recursos federais captados e os supostos dispêndios incorridos no referido projeto cultural, resultando na ausência de efetiva demonstração sobre a boa e regular aplicação dos recursos públicos, restou configurada a ofensa não só às regras legais, mas também aos princípios basilares da administração pública, já que, ao final e ao cabo, o gestor deixou de prestar satisfação à sociedade sobre o efetivo emprego dos valores postos à sua disposição, e, desse modo, restaria efetivamente confirmada a presunção legal de dano ao erário pela integralidade dos valores federais captados para a subsequente condenação dos aludidos responsáveis em débito, deixando de lhe aplicar a subsequente multa legal ante a prescrição da pretensão punitiva do TCU.
9. 	Eis que teria ocorrido essa prescrição da pretensão punitiva do TCU, nos termos do Acórdão 1441/2016-TCU-Plenário, diante do transcurso de mais de dez anos entre a ordem para a citação no âmbito do TCU, em 3/3/2019 (Peça 57) , e a data fatal para a prestação de contas final do referido projeto cultural pela SALIC 99-3272, em 30/1/2007.
10. 	Por meio do aludido Acórdão 1.441/2016 proferido na Sessão Extraordinária de 8/6/2016, o Plenário do TCU firmou o seu entendimento no sentido de que a prescrição da pretensão punitiva deve seguir a regra geral do prazo decenal, contado a partir do fato, em linha com o art. 205 do Código Civil brasileiro, interrompendo a contagem do aludido prazo com a ordem de citação, nos termos do art. 240, caput, da Lei nº 13.105 (Código Processual Civil) , de 2015.
11. 	Sem prejuízo, entretanto, do respeito a esse entendimento do TCU, deve ser reiterada a minha ressalva já registrada em vários outros julgados do Tribunal no sentido de que, na ausência de lei específica, o TCU não deveria aplicar qualquer prazo prescricional sobre a referida pretensão punitiva ou, então, na pior das hipóteses, o Tribunal deveria aplicar a regra prescricional fixada pela Lei nº 9.873, de 1999, não só porque ela trata diretamente de prescrição no âmbito do direito administrativo sancionador, mas também porque, entre outras medidas, a aludida lei manda aplicar o prazo prescricional penal, quando a infração administrativa também configure crime, além de determinar expressamente que, diante de ilícito continuado ou permanente, a contagem do prazo deve iniciar no dia da cessação do aludido ilícito.
12.	A despeito, então, do registro dessa minha posição pessoal, o TCU deve deixar de pugnar pela aplicação da multa legal a partir do entendimento fixado pelo aludido Acórdão 1441/2016-TCU-Plenário.
13.	Não subsistiria, de todo modo, a eventual necessidade de promover o retorno do presente processo para buscar a suposta citação a citação de Cinthya Graber, estando esse entendimento, aliás, em plena sintonia com a jurisprudência fixada pelo TCU a partir, por exemplo, dos Acórdãos 4.002/2020 e 5.297/2013, da 2ª Câmara, e dos Acórdãos 1.170/2017 e 1.223/2015, do Plenário, já que a ausência dessa nova citação não resultaria em prejuízo à defesa dos atuais responsáveis, não só porque o presente processo já estaria em plenas condições de efetivo julgamento pelo TCU, mas também porque a solidariedade passiva seria legalmente erigida em favor do ente estatal credor, e não das pessoas privadas devedoras, podendo, se for o caso, os atuais condenados ajuizar a superveniente ação regressiva em desfavor da aludida pessoa física supostamente coobrigada.
14. 	O TCU deve julgar irregulares, portanto, as contas da J. C. Furtado Produções Artísticas Ltda., além de José Carlos Furtado Filho, para condená-los solidariamente ao pagamento do correspondente débito deixando de lhes aplicar a subjacente multa legal em virtude da prescrição da pretensão punitiva do TCU.
Ante o exposto, pugno pela prolação do Acórdão ora submetido a este Colegiado.
TCU, Sala das Sessões, em 9 de março de 2021.
Ministro-Substituto ANDRÉ LUÍS DE CARVALHO 
Relator